臺灣臺北地方法院刑事裁定　　　　　 99年度自更(一)字第3號
自　訴　人　張義祖
被　　　告　謝諒獲
上列被告因偽造文書等案件，經自訴人提起自訴，本院於民國九
十八年十二月三十日以九十七年度自字第四一號裁定自訴駁回後
，自訴人不服該裁定提起抗告，經臺灣高等法院於九十九年三月
二十四日以九十九年度抗字第二六號撤銷原裁定，發回本院，本
院裁定如下︰
    主  文
自訴駁回。
    理  由
一、本案自訴意旨詳如後附之刑事自訴狀、刑事自訴理由補充(一)
    、(二)、(三)、(四)、(五)、(六)、(七)、(八)狀及刑事自訴理由補充(一)狀
    （均影本）所載（被告陳振榮部份，經本院於民國九十八年
    十二月三十日以九十七年度自字第四一號裁定駁回自訴後，
    因未經自訴人提起抗告而確定）。
二、按法院或受命法官，得於第一次審判期日前，訊問自訴人、
    被告及調查證據，於發見案件係民事或利用自訴程序恫嚇被
    告者，得曉諭自訴人撤回自訴，又第一項訊問及調查結果，
    如認為案件有第二百五十二條、第二百五十三條、第二百五
    十四條之情形者，得以裁定駁回自訴，刑事訴訟法第三百二
    十六條第一項、第三項前段分別定有明文。
三、再「案件有左列情形之一者，應為不起訴之處分：……十、
    犯罪嫌疑不足者。」，刑事訴訟法第二百五十二條第十款定
    有明文。又犯罪事實應依證據認定之，無證據不得認定犯罪
    事實，刑事訴訟法第一百五十四條第二項定有明文。認定不
    利於被告之事實，須依積極證據，苟積極證據不足為不利於
    被告事實之認定時，即應為有利被告之認定，更不必有何有
    利之證據；另按事實之認定，應憑證據，如未能發現相當證
    據，或證據不足以證明，自不能以推測或擬制之方法，為裁
    判基礎；再按認定犯罪事實，所憑之證據，雖不以直接證據
    為限，間接證據亦包括在內，然無論直接或間接證據，其為
    訴訟上之證明，須於通常一般之人均不致於有所懷疑，而得
    確信其為真實之程度者，始得據之為有罪之認定，倘其證明
    尚未達到此一程度，而有合理性懷疑之存在時，即無從為有
    罪之認定，最高法院三十年上字第八一六號判例、四十年臺
    上字第八六號判例及七十六年臺上字第四九八六號判例分別
    著有明文可資參照。又按誣告罪之成立，以告訴人所訴被訴
    人之事實必須完全出於虛構為要件，若有出於誤會或懷疑有
    此事實而為申告，以致不能證明其所訴之事實為真實，縱被
    訴人不負刑責，而告訴人本缺乏誣告之故意，亦難成立誣告
    罪名（最高法院四十四年臺上字第八九二號判例參照）。且
    刑法上誣告罪之成立，在主觀方面，固須申告者有使人受刑
    事或懲戒處分之意思，在客觀方面，尤須所虛構之事實足使
    被誣告人有受刑事或懲戒處分之危險，若申告他人有不法行
    為，而其行為在刑法上並非構成犯罪，則被誣告者既不因此
    而有受刑事訴追之虞，即難論申告者以誣告之罪（最高法院
    二十年上字第一七○○號判例參照）。末按，刑法第二百十
    四條所謂使公務員登載不實事項於公文書罪，須一經他人之
    聲明或申報，公務員即有登載之義務，並依其所為之聲明或
    申報予以登載，而屬不實之事項者，始足構成，若其所為聲
    明或申報，公務員尚須為實質之審查，以判斷其真實與否，
    始得為一定之記載者，即非本罪所稱之使公務員登載不實，
    最高法院七十三年度臺上字第一七一○號判例可資參照；而
    刑法第三百十條之誹謗罪，須行為人意圖散布於眾，而指摘
    或傳述足以毀損他人名譽之事，為其構成之要件；刑法第三
    百十三條之妨害信用罪，則係以行為人散布流言或以詐術損
    害他人之信用為其構成要件，其中誹謗罪中所稱「散布於眾
    」，係指散播傳布於不特定人或多數人，使大眾得以知悉其
    內容而言，另妨害信用罪構成要件所稱「散布流言」即將無
    稽之言，廣為散布於眾，俾眾週知之意，是刑法上開誹謗罪
    及妨害信用罪，均係以行為人向不特定人或多數人散布指摘
    足以毀損他人名譽之事，或將無稽之言散布於眾損害他人之
    信用，始克相當。況刑事被告依法並無自證無罪之義務，關
    於犯罪構成要件之證明，就具體之自訴案件，依據刑事訴訟
    法第三百四十三條、第一百六十一條第一項規定，應由自訴
    人負舉證責任，所指明之證明方法，並須達於足可積極證明
    被告確係犯罪之嚴格證明程度。倘積極證據不足證明被告有
    罪，則被告所為辯解或所提反證是否充分，均非本院所須審
    認之重點，是如自訴人所指之證明方法，經於第一次審判期
    日前訊問及調查結果，認為犯罪嫌疑不足者，法院自得以裁
    定駁回自訴。
四、經查：
(一)程序部分：
    按「自訴人具有律師資格者，無須委任律師為代理人。本法
    雖無如民事訴訟法第四百六十六條之一第一項於第三審上訴
    採強制律師代理制，但上訴人或其法定代理人具有律師資格
    者，不在此限之規定。據此法理，亦應為同一解釋。」，最
    高法院民國九十四年四月二十六日九十四年度第六、七次刑
    事庭會議決議第九項採此見解。查自訴人張義祖係執業律師
    ，有其律師基本資料一紙在卷可按，其提起本件自訴，程序
    上並未與刑事訴訟法第三百十九條第二項律師強制代理規定
    相違，先予敘明。
(二)實體部分：
  1.自訴人指被告涉犯刑法第二百十四條之使公務員登載不實罪
    嫌，無非係以被告於其他民事訴訟程序中，將本件自訴人列
    為被告、相對人或債務人，而使執掌登載之公務員將此不實
    之事項登載於其職掌之公文書即裁判書中，且被告於另案中
    對自訴人提起偽造文書等自訴案件，已使自訴人一度成為刑
    案之被告，並使法院將自訴人登載為他案之刑事被告，顯然
    涉有使公務員登載不實事項於公文書等情為據。惟查，於民
    事訴訟程序中，當事人之一造認其對於他造有民法上之請求
    權基礎時，即可逕列他造當事人為被告、相對人或債務人而
    為權利之主張，關於其兩造間之法律關係、當事人所主張之
    事實及內容是否為真實，係屬法院應審查判斷之部分，並非
    一經當事人一造即原告或聲請人請求，法院即應為此認定而
    登載於裁判書中。是本件被告於他民事訴訟程序中，以其主
    觀上認定具有民法所賦予之請求權基礎，而將本件自訴人列
    為被告、相對人或債務人之行為，係屬其法律上權利之主張
    ，至於權利主張是否實在，既有待法院之審理調查，則承審
    法官將審理結果製作裁判，並非僅係形式上之審查，依前揭
    意旨所示，自與刑法第二百十四條之構成要件有間。再被告
    於另案中對自訴人提起追加自訴，縱使自訴人一度成為刑事
    案件之被告，法院並因此而登載自訴人為刑事案件之被告，
    惟刑事案件之「被告」，乃屬刑事訴訟法上當事人一造之法
    定稱謂，此為法律所明文規定，無論該所謂「被告」被訴之
    犯罪事實日後是否成立犯罪或有否遭法院判處罪刑，於刑事
    訴訟法上均屬所謂之「被告」，不因日後判決該被告無罪而
    異其「被告」之稱謂，否則法院如何於裁判書類或前案紀錄
    表中顯示本案自訴人於其他刑事案件中所居之地位，是自訴
    人遭登載為被告而被訴之犯罪事實縱不成立犯罪，亦非屬不
    實之事項，本案被告所為顯不構成刑法第二百十四條之使公
    務員登載不實罪，自不待言。
  2.自訴人指摘被告任意將自訴人列為他案被告、債務人或相對
    人等行為，依舉輕明重之法理，認被告應構成刑法第三百十
    條、第三百十三條之誹謗、妨害信用罪嫌云云。惟查，刑法
    第三百十條誹謗罪之成立，須行為符合：(一)意圖散布於眾；
    (二)須有指摘或傳述之行為；(三)所指摘或傳述者，足以毀損他
    人名義。另刑法第三百十三條妨害信用罪之成立，須行為符
    合：(一)散布流言或施以詐術；(二)損害他人之信用。綜觀上開
    二法條規定，可知行為人主觀上須有散布於眾之意圖，並有
    指摘或傳述之散布行為，始足當之。又於民事訴訟程序中，
    當事人本即得以其對他造當事人有民事請求權基礎，逕將他
    造當事人列為被告、相對人或債務人而為訴訟，以保障自己
    之權利，故於客觀上此並非係一足以毀損他人名譽、信用之
    行為，亦逕難認其主觀上有何毀損他人名譽、信用之意圖。
    是本件被告提出訴訟目的，係在以訴訟當事人之身分，針對
    系爭民事訴訟案件，向承審法官請求調查有利證據或陳述其
    辯論意旨而為正當權利之行使，不在向其他不特定人為散布
    ，於民事訴訟中所提出之書狀，亦僅供司法審判人員釐清當
    事人間法律關係所使用，非供第三人得任意參看，是縱事後
    民事裁定書之相關資訊公開後，亦非被告散布之結果，要無
    何「意圖散布於眾」之誹謗、妨害信用犯意及行為可言，抑
    且，民事程序上關於「被告」、「相對人」、「債務人」等
    訴訟關係人稱謂，悉依民事訴訟法規定之用語，客觀上亦難
    指有貶抑、毀損他人名譽之意涵，則自訴人所指摘被告等人
    之行為構成刑法第三百十條、第三百十三條之誹謗、妨害信
    用罪云云，亦有未洽。至自訴人雖引用最高法院二十六年渝
    上字第八九三號判例而認「刑法上之誣告罪，得由被誣告人
    提起自訴，係以誣告行為一經實施，既足使國家司法上之審
    判權或偵查權妄為開始，而同時又至少必使被誣告者受有名
    譽上之損害，縱使審判或偵查結果不能達到誣告者欲使其受
    懲戒處分或刑事處分之目的，而被誣告人在名義上已一度成
    為行政上或刑事上之被告，其所受名譽之損害，自係誣告行
    為直接且同時所加害。」，而認被告於另案中追加自訴人為
    偽造文書等案件之被告，顯然已構成刑法第三百十條、第三
    百十三條之罪嫌云云，然被告先前追加自訴人為偽造文書等
    案件，業經本院於九十八年九月十八日以九十七年度自更(二)
    字第十號裁定自訴駁回，認定該案中被告對自訴人所為之案
    件追加，並未敘述具體犯罪事實，及該次追加起訴部分與先
    前自訴部分有何相牽連之關係，或是否係犯先前自訴部分犯
    罪之誣告罪，是被告對自訴人於另案中所為之追加自訴皆難
    謂符合法定要件，均不生追加自訴之效力，且經臺灣高等法
    院於九十九年七月六日以九十九年度抗字第六七六號裁定抗
    告駁回等情，有本院九十七年度自更(二)字第十號刑事裁定、
    臺灣高等法院九十九年度抗字第六七六號刑事裁定等附卷可
    參，是該案中顯未認定該案之自訴人（即本案被告）對被告
    （即本案之自訴人）有何誣告犯行，且自訴人於本案中亦未
    提出相關事證足以證明被告所為前開追加自訴已構成誣告犯
    行，是被告所為之追加自訴，既難認屬誣告，且被告所為追
    加自訴而提出之書狀，目的不在向其他不特定人為散布，於
    訴訟中所提出之書狀，亦僅供司法審判人員釐清事實所使用
    ，非供第三人得任意參看，是縱事後刑事裁定書之相關資訊
    公開後，亦非被告散布之結果，要無何「意圖散布於眾」之
    誹謗、妨害信用犯意及行為可言，自亦難執前述最高法院二
    十六年渝上字第八九三號判例之見解，認被告所為已該當於
    誹謗、妨害信用罪之構成要件。
五、綜上所述，自訴意旨指被告所涉使公務員登載不實、誹謗及
    妨害信用罪等犯行，被告之犯罪嫌疑均顯有不足，揆諸前開
    說明，本件自訴應予以駁回。
據上論斷，應依刑事訴訟法第三百二十六條第三項、第二百五十
二條第十款，裁定如主文。
中    華    民    國    100   年    1     月    26    日
                  刑事第十一庭  審判長法  官  黃紹紘
                                      法  官  詹慶堂
                                      法  官  顧正德
以上正本證明與原本無異。
如不服本裁定，應於送達後五日內，向本院提出抗告狀
                                      書記官  陳靜君
中    華    民    國   100    年    1     月    28    日